【裁判字號】    88,再易,9
【裁判日期】    890229
【裁判案由】    損害賠償
【裁判全文】
台灣高等法院臺中分院民事判決  八十八年度再易字第九號
      再審原告  甲○○
      再審被告  乙○○
右當事人間請求損害賠償事件，再審原告對於中華民國八十七年六月二十二日臺灣臺
中地方法院第一審判決（八十七年度訴字第六九三號），八十八年四月二十七日本院
確定判決（八十七年度上易字第五一號），提起再審之訴，本院判決如左：
    主    文
再審之訴駁回。
再審訴訟費用由再審原告負擔。
    事    實
甲、再審原告方面：
一、聲明：求為判決：
（一）臺灣臺中地方法院八十七年度訴字第六九三號民事判決關於命再審原告應與訴
      外人臺灣省合作金庫西屯支庫連帶給付再審被告新臺幣（下同）二十萬元及就
      該部分應與上開訴外人連帶負擔訴訟費用之裁判，及本院八十七年度上易字第
      五一號民事確定判決均廢棄。
（二）右廢棄部分，再審被告在第一審對於再審原告之訴駁回。
（三）前程序第一審（確定部分除外）、第二審及再審訴訟費用均由再審被告負擔。
二、陳述：
（一）再審原告並非訴外人臺灣省合作金庫西屯支庫（下稱西屯合作支庫）「支票開
      戶」負責審核之人員，僅係將開戶申請人填妥之書表，如支票存戶「開戶申請
      書」及「支票存款往來約定書」暨提供之身分資料，如身分證影本等，在收到
      後予以層轉，該「支票存款往來約定書」係由訴外人張石義簽擬，非再審原告
      所為，而「開戶申請書」上「二、之退票紀錄：『無』，及審查意見：『客戶
      係從事洋煙酒之買賣，為生意往來之需要擬向本庫申請支票存款往來」，亦均
      由張石義所填載，嗣再層轉予「經辦員」王淑芬，及負責「核章」之林國棟。
      ，經上開人員逐級核批及查核開戶人之帳戶資料後，作成准許開戶之決定。再
      審原告就准予開戶與否，根本無權決定，亦未參與調查及證件核對，而僅於收
      件之「事務性」工作，當非所謂「支票存款開戶負責審核之人員」，是原第一
      、二審判決認再審原告為負責審核之人員，顯屬誤會。申請人開戶有關證件核
      對及資料審核，既非再審原告之業務範圍，若有疏於注意之過失致生再審被告
      之損害，實非可歸責於再審原告之事由，當無課再審原告以非因己身過失所致
      損害負賠償責任之理。
（二）基上，再審原告既不負責調查兼證件核對、核章，或客戶帳戶資料之審查工作
      ，則本件縱有未要求申請人提出營利事業登記證，及訴外人詹某申請開戶時所
      提身分證所載住址，與所填支票存款往來約定書所載住址不符等情事，要與非
      負責審查各該事項之再審原告無涉。再審原告既無過失，當無歸責事由。
（三）再審原告所提再審狀附具證一：「開戶申請書」，其上二、「本庫查註事項」
      中「退票紀錄」與「審查意見」之填載人，及審核後用印之人（張石義、王淑
      芬、林國棟）；暨證二：「支票存款往來約定書」，其上有關帳號、戶名、開
      戶日期之印記非再審原告所為之情，均未經原第一、二審判決予以斟酌，此項
      重要證物如經斟酌，再審原告理當受較有利之裁判，而毋庸就非己身過失所致
      損害代罪負責（民事訴訟法第四百九十六條第一項第十三款及同法第四百九十
      七條規定併參照）。至所附證三：「客戶資料及帳戶資料」，其上有王淑芬（
      記帳）、林國棟（核章）等人於審核後所蓋之印記，此項書證則係再審原告於
      八十八年五月中旬始行發見，得於審判上使用。此項書證若經斟酌，亦當可獲
      較有利之認定及裁判。
（四）緣再審原告於八十八年五月中旬發見前開未經斟酌之證物（即證一、二），及
      得使用之證物（即證三）。上開證物若經斟酌，殆可獲較有利之裁判，為此於
      發見及知悉時起三十日不變期間內（即八十八年五月二十六日）提起本訴。
（五）再審原告於八十二年十一月四日受理乙○○名義支存開戶申請，請其本人填寫
      支票存款往來約定書及開戶申請書暨印鑑卡，並親自簽章，同時將其身分證影
      印留存，並向台中市票據交換所查詢有無退票紀錄，嗣後張石義於開戶申請書
      之退票紀錄欄內填寫「無」，並於審查意見為如上簽擬，又在調查兼證件核對
      欄內蓋章，再交予支存經辦王淑芬，最後由支存襄理林國棟核章，於八十二年
      十一月十六日核准開戶。由於再審原告僅止於受理開戶申請之收件事務性工作
      ，並未參與調查兼證件核對工作與簽擬審查意見，亦非審核及核准人員，因此
      本案之作業審查程序若有過失，實不該歸責於再審原告，當無課再審原告應負
      連帶損害賠償責任之理。況再審被告已於八十八年六月十日向西屯合作支庫求
      償，並已收取二十一萬三千六百四十四元（詳如所提收據一紙及扣繳憑單二紙
      影本），其所受損害已得補償。再審原告依規定辦理事務，於自身職責範圍內
      並無過失，實不應負責賠償。
（六）據上所陳，再審原告實非經辦本件徵信調查審核人員，且無過失情事，不應連
      帶負損害賠償責任。
三、證據：提出證一：開戶申請書、證二：「支票存款往來約定書」、證三：「客戶
    資料及帳戶資料」（即合作金庫新開戶建檔登錄單）均影本各一件為證。
乙、再審被告方面：
    再審被告未於準備程序及言詞辯論期日到場，據其提出之書狀所為聲明及陳述略
    以：
一、聲明：求為判決：如主文所示。
二、陳述：
（一）本件原確定判決之當事人為西屯合作支庫、甲○○與乙○○三人，現僅甲○○
      一人自任再審原告提起本件再審之訴，自屬當事人不適格，應予駁回其訴。
（二）再審原告依民事訴訟法第四百九十六條第一項第十三款規定提起本訴，無非係
      以其非前程序同案上訴人西屯合作支庫「支票存款」開戶負責審核之人員，其
      僅係將開戶申請人填妥之書表層轉西屯合作支庫之職員張石義、王淑芬、林國
      棟審核，其無權決定准予開戶與否，自非所謂「支票存款戶開戶負責審核人員
      」，為其唯一論據。惟查，再審原告所指各節，業據其對前訴訟第一審判決具
      狀上訴，亦即再審原告已依上訴主張其事由。況其所提出開戶申請書、支票存
      款往來約定書、客戶資料及帳戶資料等書證，向由其所屬西屯合作支庫保管中
      ，再審原告身為該支庫職員，且在前訴訟程序既與西屯合作支庫同為上訴人，
      再審原告豈能諉為不知有該證物存在﹖再審原告自應就其及西屯合作支庫如何
      不知有前開書證，舉證以實其說。再者，本院前審已斟酌再審原告上訴理由狀
      所述「審核用印之人為張石義、王淑芬、林國棟」之主張（參再審原告上訴理
      由狀），依民事訴訟法第四百九十六條第一項但書規定，再審原告自不得據以
      提起本件再審之訴。
（三）再審原告曾於原確定判決之第一審具狀自承其為本件支票存款開戶之審查人員
      。且在本院前審，西屯合作支庫亦具狀承述再審原告負責本件支票存款戶之資
      格審核工作。況再審原告與西屯合作支庫共同於本院前審具狀自陳再審原告負
      責審核本件支票存款戶開戶審查工作。又姑不論再審原告與西屯合作支庫亦曾
      自認「甲○○（再審原告）承辦開戶及對保」工作之事實，雖與其嗣後所稱「
      甲○○祇負責身分證核對」工作一節有所出入外，再審原告已依上訴程序主張
      其非西屯合作支庫「支票開戶」負責審核人員之事由，並提出前訴訟上證四之
      開戶申請書及上證五之支票存款印鑑卡均影本為證，而上載書證即為再審原告
      於本件再審之訴所主張「所謂未經斟酌之新證據」，依上揭條項但書規定，再
      審原告提起本件再審之訴，顯無理由。
丙、本院依職權調閱本院八十七年度上易字第五一號請求損害賠償事件歷審卷宗。
    理    由
一、本件再審被告經合法通知，未於言詞辯論期日到場，核無民事訴訟法第三百八十
    六條各款所列情形，依再審原告之聲請，由其一造辯論而為判決。
二、再審原告起訴主張：伊非訴外人臺灣省合作金庫西屯支庫（下稱西屯合作支庫）
    「支票開戶」負責審核之人員，僅受理支票存款戶開戶，不負責調查兼證件核對
    、核章，或客戶帳戶資料之審查工作，伊提出再審狀所附證一「開戶申請書」上
    「本庫查註事項」中「退票紀錄」與「審查意見」之填載人，及審核後用印之人
    （張石義、王淑芬、林國棟）；暨證二「支票存款往來約定書」上有關帳號、戶
    名、開戶日期之記載非伊所為，均未經原第一、二審判決予以斟酌，此項重要證
    物如經斟酌，伊當受較有利之裁判（民事訴訟法第四百九十七條規定併參照）。
    又證三「客戶資料及帳戶資料」（即合作金庫新開戶建檔登錄單）上有王淑芬（
    記帳）、林國棟（核章）於審核後所蓋印記。伊於八十八年五月中旬發見前開未
    經斟酌之證物（即證一、二），及得使用之證物（即證三）。上開證物若經斟酌
    ，殆可獲較有利之裁判，且伊無過失，當無歸責事由。因依民事訴訟法第四百九
    十六條第一項第十三款規定，提起本件再審之訴，求為將臺灣臺中地方法院八十
    七年度訴字第六九三號民事確定判決關於命伊應與西屯合作支庫連帶給付再審被
    告二十萬元及就該部分應連帶負擔訴訟費用之裁判，暨本院八十七年度上易字第
    五一號民事判決均廢棄。並駁回再審被告在第一審對伊之訴之判決。
三、再審被告則以：再審原告所指各節，業據其對前訴訟第一審判決具狀上訴，已主
    張其事由。況其所提出開戶申請書、支票存款往來約定書、客戶資料及帳戶資料
    等書證，向由其所屬西屯合作支庫保管中，再審原告身為該支庫職員，且在前訴
    訟程序既與西屯合作支庫同為上訴人，再審原告豈能諉為不知有該證物存在﹖再
    審原告自應就其及西屯合作支庫如何不知有前開書證，舉證以實其說。再其曾於
    前訴訟第一審具狀自承其為該支票存款開戶之審查人員。又在本院前審，西屯合
    作支庫亦具狀承述再審原告負責本件支票存款戶之資格審核工作。況再審原告與
    西屯合作支庫共同於本院前審具狀自陳再審原告負責審核本件支票存款戶開戶審
    查工作。因再審原告已依上訴程序主張其非西屯合作支庫「支票開戶」負責審核
    人員之事由，並提出前訴訟開戶申請書及支票存款印鑑卡影本為證，而上載書證
    即為再審原告於本件再審之訴所主張「所謂未經斟酌之新證據」，依民事訴訟法
    第四百九十六條第一項但書規定，再審原告提起本件再審之訴，顯無理由等語。
    資為抗辯。
四、本件本院八十七年度上易字第五一號判決係於八十八年四月二十七日確定，再審
    原告於同年五月二十六日提起再審之訴，未逾三十日法定不變期間。又本院上開
    確定判決上訴人雖為甲○○及西屯合作支庫，惟本件再審原告基於個人關係提起
    再審之訴，此訴亦無再審理由（參下述），其效力自不及於西屯合作支庫。再審
    原告以其一人為當事人，提起本件再審之訴，核無當事人不適格。均合先敘明。
五、按民事訴訟法第四百九十六條第一項第十三款所謂當事人發見未經斟酌之證物或
    得使用該證物，係指前訴訟程序事實審之言詞辯論終結前已存在之證物，因當事
    人不知有此，致未經斟酌，現始知之；或雖知有此而不能使用，現始得使用者而
    言（最高法院二十九年上字第一００五號、三十二年上字第一二四七號判例參照
    ）。又所稱當事人發見得使用未經斟酌之證物，必須該證物在客觀上有不能檢出
    之情形，如按其情形並非不能檢出或命第三人提出，即無本款之適用（同院四十
    八年台上字第四六０號判決參照）。又當事人以發見得使用未經斟酌之證物為再
    審理由者，應就其在前訴訟程序不能使用之事實，負舉證責任（民事訴訟法第二
    百七十七條參照）。本件再審原告提起再審所提出證一「開戶申請書」、證二「
    支票存款往來約定書」，已據其與西屯合作支庫分別於前訴訟程序第一、二審提
    出為證（見第一審卷一四九頁、本院前審卷一四八至一四九頁），並據再審被告
    於前程序第一審提出為憑（見第一審卷五一、四五頁），此證物自無因當事人不
    知有此，致未經斟酌，現始知之可言。又再審原告提出之證三「客戶資料及帳戶
    資料」一件，再審原告就其在前訴訟程序中知有該證物之存在，而因當時未能檢
    出致不得使用之情形，迄未舉證證明。況查在再審原告所任職西屯合作支庫之該
    「客戶資料及帳戶資料」，隨時均可由當事人之再審原告及西屯合作支庫自行檢
    出，甚或由再審原告申請發給影本，或請求法院直接調閱，核與未能檢出之情形
    不同。是再審原告執之主張依民事訴訟法第四百九十六條第一項第十三款規定，
    提起本件再審之訴，揆上說明，已難謂合。
六、次按對於第二審確定終局裁判，如就足影響於判決之重要證物漏未斟酌者，固得
    依民事訴訟法第四百九十七條規定，提起再審之訴。惟查本件再審原告所稱本院
    上揭原確定判決，所漏未斟酌之重要證據，即「開戶申請書」及「支票存款往來
    約定書」，原確定判決業經審酌，認該證物為再審原告及西屯合作支庫所不爭執
    ，並載明其理由（見上開確定判決理由欄第三、四項）。是則再審原告主張原確
    定判決就前開「開戶申請書」及「支票存款往來約定書」證物漏未斟酌等語，自
    非實在，為無可取。從而，其執此提起本件再審之訴，亦有未合。
七、又按「當事人提起再審之訴，以發見未經斟酌或得使用之證據為理由者，必以該
    證據若經斟酌可受較有利益之裁判者為限」（最高法院十八年上字第七一○號判
    例參照）。本件前程序卷存該「開戶申請書」上「調查兼證件核對」、「經辦員
    」及「核章」欄，依序有張石義、王淑芬、林國棟之印記，該「支票存款往來約
    定書」帳號、戶名及開戶日期欄，各有一０九０二－七、乙○○，82.11.16之記
    載無訛。雖再審原告及西屯合作支庫嗣於前訴訟上訴程序中，又以其受理支票存
    款開戶乃分工負責，由再審原告先負責身分證件核對，再交由張石義負責調查兼
    證件核對，後交由經辦員開戶資料輸入電腦，同時由申存襄理核章，後前後經過
    四道關卡等由抗辯（本院前審卷一０五頁背面、一六七頁背面），惟經本院原確
    定判決示以：按支票存款戶處理辦法第三條第三項規定：「不具法人人格之行號
    或團體，應以其負責人名義申請開戶，但行號或團體名稱可併列於戶名內」；同
    法第四條第一項規定：「金融業者對於申請開戶之個人，應核對確為本人，並由
    開戶人依約定當面親自簽名或蓋章，或簽名及蓋章於支票存款往來約定書暨印鑑
    卡上，並留存身分證影本」；同法第五條第一項第三款規定：「金融業者對於申
    請開戶之公司、行號、及其他團體，應切實審核左列證件....(三)行號應持有營
    利事業登記證。」；第二、三項規定：「申請開戶，應由證照或文件記載之負責
    人親自辦理或由受理人之金融業者派員查實，並應對開戶申請人及其負責人準用
    第四條規定查核之」、「公司行號之開戶，應予實地查證」。本件西屯合作支庫
    係經財政部核准辦理支票存款業務之銀行，其受理客戶之開戶時，自應遵守財政
    部所訂上開處理辦法之規定。依上訴人（指再審原告及西屯合作支庫）所提訴外
    人詹明達申請開戶時所填「開戶申請書」，其申請人欄固載稱係以「乙○○」個
    人名義申請開戶（原審卷一四九頁），但該申請書上「審查意見」欄另載稱：「
    客戶係從事洋煙酒買賣，為生意往來之需要，擬向本庫申請支票存款往來」等語
    ，甲○○亦自認其有至申請開戶者之營業處所台中市○○○○街九號實地查證，
    發現其住處尚存有一批洋酒，得知該申請人係從事洋煙酒之買賣，始簽准開戶等
    語（原審卷一二七頁反面），可見申請人為不具法人人格之行號，而非個人，依
    據上開處理辦法第三條第三項規定，不具法人人格之行號申請支票存款開戶，以
    其負責人名義申請即可，並非必須將行號名稱併列於戶名內，是本件開戶程序，
    自應適用上述辦法中有關「行號」開戶審查之規定，而西屯合作支庫之職員即甲
    ○○亦係依照上述存款戶處理辦法中有關「行號」開戶申請之程序審核本件。上
    訴人於審核本件支票開戶申請時，雖有依據上述辦法第四條第一項規定，命申請
    人於支票存款往來約書及印鑑卡上簽名蓋章，並留存身分證影本，但未要求申請
    人提出營利事業登記證，顯未依上開處理辦法第五條第一項第三款之規定處理，
    且詹明達申請開戶時所提身分證記載其住址為台中市○○路○段一三五號八樓八
    室，而詹明達申請開戶當時所填之支票存款往來約定書則記載其住址為台中市○
    ○路○段一三五號八樓，與身分證上所載住址不同，若負責審查之甲○○當時用
    心核對，必能查覺，不准其開戶，自能避免本件冒名開戶造成損害情事，足見西
    屯合作支庫之受僱人即甲○○審查本件支票存款戶之開戶程序即有違反前揭存款
    戶處理辦法規定之過失等旨。再參酌再審原告於前程序第一審陳稱：伊「受理其
    （指訴外人詹明達以乙○○名義）開戶申請，嗣後並發函至票據交換所查詢有無
    退票紀錄，並至其營業處所查證了解」、「逕至營業連絡住所即台中市○○○○
    街九號查證了解」（第一審卷二三頁及九四頁均背面、一二六頁及一二七頁均背
    面）；西屯合作支庫亦陳以：「當時由伊受僱人甲○○受理承辦，甲○○對於申
    請開戶之資格、審核，均依財政部發布之支票存款戶處理辦法第四條規定辦理，
    且李天瑧逕至填載營業所即台中市○○○○街九號查證了解」（第一審卷一四五
    頁）；再審原告又與西屯合作支庫在本院前審自陳：「當時係由甲○○負責辦理
    相關事宜，....更逕自前往....何厝東一街九號查證」（本院前審卷三六頁正背
    面）各等語。參以再審原告於八十二年十一月間亦有擔任「支存調查外務」工作
    （見本院前審卷一一四頁合庫員工動態記錄卡），及上載支票存款戶處理辦法第
    四條第三項及第五條均有「審核」用語（第一審卷一０九頁），暨前載「開戶申
    請書」上蓋有「本戶依該處理辦法第三條、第四條、第五條....之規定擬准予開
    戶往來」之戳記，再審原告要係依照上述存款戶處理辦法中有關「行號」開戶申
    請之程序審核本件無異。茲再審原告提出八十二年十一月十六日「客戶資料及帳
    戶資料」以證，不論此是否為其發見未經斟酌之證物，前程序既以再審原告未依
    該處理辦法第五條第一項第三款等規定處理，其審查本件支票存款戶之開戶程序
    即有過失，有如上述，並非以該「客戶資料及帳戶資料」為據，顯不因其上記帳
    、核章欄有王淑芬、林國棟之印記，即認再審原告為未審核查證本件支票存款戶
    之開戶程序而無過失。堪認再審原告於本程序提出之該「客戶資料及帳戶資料」
    ，若經斟酌，顯亦難認可受較有利益之裁判。是再審原告就之依該款規定提起再
    審，亦屬無據。
八、綜上所述，再審原告主張本院及原審法院原所為判決，有民事訴訟法第四百九十
    六條第十三款、第四百九十七條規定之事由，提起再審，為無理由，應予駁回。
九、據上論結，本件再審之訴，為無理由。依民事訴訟法第五百零五條、第四百四十
    九條第一項、第七十八條、第四百六十三條、第三百八十五條第一項前段，判決
    如主文。
中      華      民      國    八十九    年      二      月    二十九    日
~B1民事第五庭審判長法  官  陳滿賢
~B2                法  官  饒鴻鵬
~B3                法  官  簡清忠
右為正本係照原本作成。
不得上訴。
~B                 書記官  陳振海
中      華      民      國    八十九    年      三      月      二      日
                                                                        Ｏ


司法院資訊處製作；財團法人民間司法改革基金會備份。
